【裁判字號】    98,台上,643
【裁判日期】    980410
【裁判案由】    損害賠償等
【裁判全文】
最高法院民事判決              九十八年度台上字第六四三號
上  訴  人  三商美邦人壽保險股份有限公司
法定代理人  乙○○
訴訟代理人  郭宏義律師
上  訴  人  蘇黎世產物保險股份有限公司
法定代理人  丙○○
訴訟代理人  景熙焱律師
被 上訴 人  甲○○
訴訟代理人  徐景星律師
            鄭智元律師
            陳敬暐律師
上列當事人間請求損害賠償等事件，上訴人對於中華民國九十七
年十一月十一日台灣高等法院第二審判決（九十七年度保險上字
第一二號），提起上訴，本院判決如下：
    主  文
原判決廢棄，發回台灣高等法院。
    理  由
本件被上訴人主張：伊及伊子吳昇翰，分別於民國八十九年五月
九日、九十一年一月三十一日，及九十五年二月十五日，均以吳
昇翰為被保險人（下稱被保襝人），伊為受益人，向上訴人三商
美邦人壽保險股份有限公司（下稱三商公司）投保人壽保險契約
，並各附加新台幣（下同）一百萬元、五十萬元之個人傷害保險
附約。向上訴人蘇黎世產物保險股份有限公司（下稱蘇黎世公司
）投保團體傷害保險「新安心2000」契約，意外身故保險金為三
百萬元。嗣被保險人於九十五年九月七日上午在桃園市○○○街
六八號十樓住處（下稱住家）陽台澆花，不慎墜樓死亡。上訴人
卻拒絕給付保險金與伊。爰依保險契約法律關係，求為命三商公
司、蘇黎世公司分別給付一百五十萬元、三百萬元本息之判決。
上訴人則以：被保險人非因意外事故身亡，而係故意跳樓自殺死
亡，伊無給付保險金之義務等語，資為抗辯。
原審維持第一審所為被上訴人勝訴之判決，駁回上訴人之上訴，
係以：被保險人於九十五年九月七日自住家十樓陽台墜樓，受有
胸、腹部外傷，致出血性休克死亡等情，有台灣桃園地方法院檢
察署（下稱桃園地檢署）相驗屍體證明書可憑，並為兩造所不爭
。足認被保險人係由於非疾病所引起之外來突發事故而死亡。上
訴人雖辯稱：被保險人係故意跳樓自殺死亡云云，惟保險法第一
百零九條第一項所指被保險人故意自殺，保險人不負給付保險金
額者，不包括精神病或其他精神障礙等非自由意志所致之殺害自
己之行為在內；亦即，故意自殺，係指行為人於精神正常狀態下
所為者而言，若因精神失常而為自殺，仍屬意外死亡。準此，依
被保險人於九十五年九月五日（按同年月七日墜樓）在署立新竹
醫院之就診紀錄所載：「診斷：精神分裂症；醫囑：近日出現被
害妄想、恐懼、失眠，於本院治療中，宜休養」，已見系爭事故
發生時，被保險人要無可能在精神正常狀態下為故意之墜樓行為
。且被保險人為精神分裂症患者，其思考及行為方式，本與常人
不同，而墜樓現場陽台圍籬鐵架高七十公分，水泥底座四十公分
（圍籬總高度為一一○公分），被保險人身高一八○公分，其人
體重心位置在一○○．八公分（約在身高百分之五六）處，設若
其站在陽台水泥底座上澆花，即僅有顯然低於其身體重心位置之
高七十公分鐵架圍籬可以依憑，其因重心不穩自十樓墜樓，要非
不可能。參酌內政部警政署刑事警察局亦不能依現場照片及相驗
卷宗資料判斷被保險人究係自殺或意外墜樓，自無從排除被保險
人係意外墜樓死亡，而認其死亡係出於自殺行為。桃園地檢署相
驗檢察官未斟酌被保險人若站在水泥底座上澆花時，有意外墜樓
之可能。僅憑被保險人係自十樓高處墜落致死之事實，益難驟認
其係故意跳樓自殺。至於被上訴人在警訊中自陳被保險人為跳樓
自殺，乃在喪子極度悲傷情形下之主觀臆測之詞；財團法人天主
教聖保祿修女會醫院於被保險人墜樓送醫急救之病歷所載「主動
跳樓」（jump from 10th floor），則係依據家屬及救護員口述
記載，均不足為被保險人是自殺死亡之認定。是以被保險人既為
精神病人，就其跳樓致死，上訴人未能舉證證明係出於故意（在
精神正常狀態下）為跳樓自殺之行為，即有依約給付被上訴人保
險金之義務。被上訴人請求上訴人分別給付保險金一百五十萬元
、三百萬元本息，為有理由，應予准許云云，為其論斷之基礎。
按個案之具體事實應依證據認定之。無證據不得臆斷事實之真偽
，更不容以「假設」之事實，作為「事實」，以之為判斷之基礎
，此觀民事訴訟法第二百二十二條第一項、第三項之規定自明。
查桃園地檢署相驗報告書記載：「……，雖其母親甲○○（即被
上訴人）認吳昇翰（被保險人）係因澆花不慎滑倒意外墜樓，然
依卷附事發地點相片觀之，該處陽台設有欄杆，縱因意外滑倒亦
不致墜樓。參以死者生前有憂鬱症病史，本件應係自殺墜樓」等
情（相驗卷宗，三七頁）。似見系爭墜樓事故之發生究為意外或
故意（自殺）行為，應就被保險人於墜樓前之所在（若站於陽台
圍欄之水泥底柱上或非站於水泥底柱上），以當時之圍欄設備、
花卉盆栽置放位置（相驗卷宗所附照片），並按被保險人身高計
算人體通常之重心所在，是否有意外墜樓之可能？先予查明。而
後再由站於水泥底柱上或不站於水泥底柱上澆花，究明何者為常
態，何者為變態，依民事訴訟法第二百七十七條規定，適用舉證
責任之分配原則，命兩造各盡其舉證證明之責任，始得為事實真
偽之認定。原審未遑詳查審認，徒以：被保險人為精神分裂症患
者，其思考及行為方式與常人不同，設「若」其站在陽台水泥底
座上澆花，僅有顯然低於其身體重心位置之高七十公分之鐵架圍
籬可以依憑，其因重心不穩自十樓墜樓，要「非不可能」等臆測
之詞，而執所建構之假設事實，作為判決之基礎，衡諸首揭說明
，自有判決未憑證據之違誤。次按精神疾病之態樣繁多，諸如失
眠症、憂鬱症、躁鬱症、強迫性官能症、精神分裂症等不一而足
。輒因其症狀輕重之不同，而有不同之生理、心理及行為表現。
故罹患精神疾病之人，或精神障礙之人，或精神失常之人，固非
當然的為「無自由意志（insane）」之人，但既屬精神疾病之人
，似亦無從推定其行為係在「非正常狀態」或「非出於自由意志
」之情狀下所為。或尚得期待其於「精神正常」、「自由意志」
狀態下為任何（包括自殺）行為。而保險法第一百零九條第一項
規定：被保險人故意自殺者，保險人不負給付保險金額之責任。
又未明定被保險人如為精神病患、或其他精神障礙者得異其適用
。則所稱之「故意自殺」，能否將之限定於「自由意志」，「精
神正常狀態」下之殺害自己行為，而排除所有精神疾病患人之自
殺可能性？殊非無疑。原審祇以被保險人為罹患精神分裂症之病
人，即推定其為「喪失自由意志」之人，進而轉換被上訴人就此
變態事實（即被保險人係於「無自由意志」之情形下為自殺行為
之事實）應負之舉證責任，並以身為保險人之上訴人未能證明被
保險人係故意（在精神正常狀態下）為跳樓自殺之行為等由，遽
為上訴人不利之判決，是否允洽，而無違舉證責任分配原則？尤
待澄清。上訴意旨，指摘原判決不當，求予廢棄，非無理由。另
按所謂意外傷害，係指非由疾病引起之外來、突發事故所致者，
保險法第一百三十一條第二項定有明文。倘依醫學上之統計數據
，罹患特定精神疾病之人（例如有幻聽之精神分裂症病人，因該
聲音之指示而自殺，或重度憂鬱症、躁鬱症病人）之自殺可能性
確較一般人為高，苟被保險人係屬因罹患該疾病而有自殺傾向之
高危險群，其為自殺行為時，能否謂為非「疾病引起」之內發事
故，而仍屬傷害保險所指之「意外」？案經發回，宜併注意詳酌
。
據上論結，本件上訴為有理由。依民事訴訟法第四百七十七條第
一項、第四百七十八條第二項，判決如主文。
中    華    民    國  九十八  年    四    月    十    日
                      最高法院民事第三庭
                          審判長法官  蘇  茂  秋
                                法官  陳  碧  玉
                                法官  王  仁  貴
                                法官  張  宗  權
                                法官  吳  麗  女
      本件正本證明與原本無異
                                      書  記  官
中    華    民    國  九十八  年    四    月  二十二  日
                                                     ｍ


司法院資訊處製作；財團法人民間司法改革基金會備份。
